臺灣臺北地方法院交通事件裁定　　　　 94年度交聲字第961號
原處分機關　交通部公路總局臺北區監理所
異議人即
受處分人　　甲○○
上列受處分人因違反道路交通管理處罰條例案件，對於交通部公
路總局臺北區監理所於民國九十四年七月十二日所為如附表編號
一至十三所示處分，聲明異議，本院裁定如下：
    主  文
交通部公路總局臺北區監理所於民國九十四年七月十二日所為之
如附表編號一至十三所示處分均撤銷，甲○○均不罰。
    理  由
一、按「本條例關於車輛所有人之處罰，如應歸責於車輛駕駛人
    者，處罰車輛駕駛人。」，道路交通管理處罰條例第八十五
    條第二項定有明文。再按「逕行舉發違反道路交通管理事件
    ，經汽車所有人依通知單之應到案日期前到案，並告知違規
    駕駛人姓名、身分證統一編號及住址者，處罰機關應即另行
    通知違規駕駛人到案依法處理；逾應到案日期，處罰機關應
    依本條例第八十五條第三項規定處罰該汽車所有人。」，違
    反道路交通管理事件統一裁罰基準及處理細則第二十四條亦
    有明文。
二、本件原處分機關交通部公路總局臺北區監理所（下稱臺北區
    監理所）係以：受處分人即異議人甲○○所有之車號：ＬＮ
    —六○八號營業用小客車於如附表所示之時間、地點，有如
    附表所示之違規事實，經如附表所示舉發單位人員逕行舉發
    ，異議人未於如附表所示應到案日期前到案，並告知違規駕
    駛人姓名、身分證統一編號及住址，原處分機關遂依如附表
    所示法條之規定，裁處異議人罰鍰共計新臺幣（下同）一萬
    零二百元。
三、異議意旨略以：車號：ＬＮ—六○八號營業用小客車並非異
    議人所有，異議人曾於民國七十四年二月間以甲○○獨資經
    營之「甲○○自營計程車行」名義，向臺北區監理所申請領
    用車號：○七六—○九六六號車牌，其後擬將該個人計程車
    行連同車號：○七六—○九六六號車牌讓與他人，於七十六
    年間將營利事業登記證、身分證、新領牌照登記書及行車執
    照等資料交予陳明仁處理，陳明仁事後並未將上述資料返還
    異議人，經異議人事後查證始知車號：○七六—○九六六號
    車牌已於七十六年一月二十二日辦理註銷，另由許仁和申請
    新領車號：四四○—七五八三號車牌使用。異議人後於九十
    二年間起陸續接獲車號：ＬＮ—六○八號營業用小客車之違
    規舉發通知單，深覺詫異，經查證後始知係遭他人冒名申請
    車號：ＬＮ—六○八號車牌使用，蓋車號：ＬＮ—六○八號
    車牌於八十一年四月八日定期換牌前之車號為：○八三—○
    ○一五號，然車號：○八三—○○一五號車牌新領牌照登記
    書上「甲○○自營計程車行」印文與車號：○七六—○九六
    六號車牌新領牌照登記書上「甲○○自營計程車行」印文明
    顯不符，顯係遭人偽造，況該車號：○八三—○○一五號車
    牌新領牌照登記書並未蓋用「甲○○」印章，且登記車主戶
    籍地址為「臺北縣新店市○○路一七一號五樓」，惟異議人
    自七十八年六月二十三日將戶籍遷至「屏東縣佳冬鄉○○村
    ○○路3之5號」後，迄今未將戶籍遷往他處，綜上足證該車
    號：ＬＮ—六○八號車牌應係他人冒用異議人名義申請車號
    ：○八三—○○一五號車牌後辦理定期換牌所新領，異議人
    既非車號：ＬＮ—六○八號營業用小客車之所有人，自無可
    能於如附表所示違規期間使用該車輛，從而該車輛之違規事
    由即不可歸責於異議人，原處分機關裁處異議人罰鍰共計一
    萬零二百元，顯不合理。
四、經查，車號：ＬＮ—六○八號營業用小客車於如附表所示時
    間、地點有違規情事，經如附表所示舉發單位人員逕行舉發
    等情，有臺北縣政府警察局新店分局九十四年十月七日北縣
    警店交裁字第○九四○○四四○七○號函附舉證照片、掛號
    郵包收執、舉發違反道路交通管理事件退件通知單（見本院
    卷第八至十一頁）、違規照片（見本院卷第十三頁）、臺北
    市停車管理處九十四年十月六日北市停四字第○九四三八五
    八五六三○○號函附補繳通知單（見本院卷第二十、二一頁
    ）、臺北縣政府警察局九十四年十月十七日北縣警交字第○
    九四○一四一一四四號函附函件存根（見本院卷第二三至二
    五頁）、臺北縣政府九十四年十月二十四日北府路停字第○
    九四○七三○九九一號函附人工計時繳費通知單存根聯（見
    本院卷第二六至三五頁）及臺北市政府警察局大安分局九十
    四年十月十四日北市警安分交字第○九四三四三五四○○○
    號函（見本院卷第三六頁）等影本附卷足憑，惟查，異議人
    否認上述違規車輛係其所有，主張車號：ＬＮ—六○八號車
    牌係他人冒用異議人名義申請車號：○八三—○○一五號車
    牌後辦理定期換牌而新領，該車輛之違規事由自不可歸責於
    異議人等語。經查：
  (一)異議人於七十四年二月間以甲○○獨資經營之「甲○○自營
    計程車行」名義，向臺北區監理所申請領得車號：○七六—
    ○九六六號車牌使用，而車號：○七六—○九六六號車牌後
    於七十六年一月二十二日辦理註銷，另由許仁和申請新領車
    號：四四○—七五八三號車牌使用等情，有車號：○七六—
    ○九六六號車牌新領牌照申請書（見本院卷第四一頁）、異
    動書暨委託書（見本院卷第四四頁）、臺北縣政府營利事業
    登記證（見本院卷第四五頁）及交通部公路總局臺北區監理
    所九十四年十一月十四日北監車字第○九四○○四一三九五
    號函附汽車新領歷史查詢（見本院卷第四六、四七頁）等影
    本附卷足憑，足證異議人主張於七十六年間擬將該個人計程
    車行連同車號：○七六—○九六六號車牌二面讓與他人，而
    將營利事業登記證、身分證、新領牌照登記書及行車執照登
    資料交予陳明仁處理，事後查證車號：○七六—○九六六號
    車牌已於七十六年一月二十二日辦理註銷，另由許仁和申請
    新領車號：四四○—七五八三號車牌使用等情，應屬可採。
  (二)又查，車號：ＬＮ—六○八號車牌係因辦理定期換牌而在八
    十一年四月八日重新核發，重發前之車號為○八三—○○一
    五號，有交通部公路總局臺北區監理所九十四年十月四日北
    監營字第○九四九○○四二○四號函附汽車車籍查詢資料附
    卷足憑（見本院卷第十六至十七頁），又車號：○八三—○
    ○一五號車牌係「甲○○自營計程車行」於八十年十一月十
    三日所申請，雖有車號：○八三—○○一五號車牌新領牌照
    登記書在卷足憑（見臺灣板橋地方法院九四年度交聲字第一
    三九七號卷第十八頁），然經本院目視比對車號：○八三—
    ○○一五號車牌新領牌照登記書上「甲○○自營計程車行」
    印文（見臺灣板橋地方法院九四年度交聲字第一三九七號卷
    第十八頁）與車號：○七六—○九六六號車牌新領牌照申請
    書上「甲○○自營計程車行」印文（見本院卷第四一頁），
    二者雖同屬楷體字，惟就印文外框粗細、文字與外框間隙等
    重要特徵顯有差異，應非同一印章，況車號：○八三—○○
    一五號車牌新領牌照登記書之簽章欄漏未蓋用申請人即異議
    人甲○○印章，且異議人自七十八年六月二十三日將戶籍遷
    至「屏東縣佳冬鄉○○村○○路3之5號」，迄今並未將戶籍
    遷往他處，有本院依職權查詢甲○○戶籍資料在卷足憑（見
    本院卷第三七頁），然車號：○八三—○○一五號車牌新領
    牌照登記書之申請人戶籍地址卻記載「臺北縣新店市○○路
    一七一號五樓」，綜上足徵異議人主張車號：ＬＮ—六○八
    號車牌係他人冒用其名義申請車號：○八三—○○一五號車
    牌後辦理定期換牌而新領等情應為可採，實難僅以車號：Ｌ
    Ｎ—六○八號車牌之登記車主為「甲○○」即遽認該車輛之
    所有人係異議人。
五、按行政罰因以行政義務之違反，為其可罰性之依據，而於責
    任要件上無刑事制裁法以處罰故意犯為原則、處罰過失犯為
    例外理論之適用，亦未設類似刑法關於過失犯之處罰，以法
    律有明文規定者為限之法文，惟此非謂行政罰不以有責性為
    主觀要件，蓋其處罰仍帶有對於違反行政義務之不法行為加
    以非難、制裁之內涵，自以行為人之行為出於故意或過失為
    必要。司法院大法官會議釋字第二七五號解釋文：「人民違
    反法律上之義務而應受行政罰之行為，法律無特別規定時，
    雖不以出於故意為必要，仍須以過失為其責任條件。但應受
    行政罰之行為，僅須違反禁止規定或作為義務，而不以發生
    損害或危險為其要件者，推定為有過失，於行為人不能舉證
    證明自己無過失時，即應受處罰。」，即宣示相同意旨，可
    資參照。經查，關於上揭之違規案件，依道路交通管理處罰
    條例第四十條第一項及第五十六條第一項第六款、第十一款
    之規定，係處罰汽車駕駛人，異議人係遭他人冒名登記為車
    號：ＬＮ—六○八號營業用小客車所有人，自無可能於如附
    表所示時間、地點駕駛該車輛，實難認異議人就該違規事實
    之發生，有何故意或過失可言，揆諸前開說明及大法官會議
    解釋意旨，自不應處罰異議人。
六、再按違反道路交通管理事件統一裁罰基準及處理細則第二十
    四條關於逾到案日期處罰汽車所有人之規定，揆其立法本意
    ，係以車輛所有人對於車輛應有管理之責，對於被檢舉所屬
    車輛涉及違規，若不舉證告知駕駛人為誰，自可認定其為違
    規行為人。亦即旨在對於汽車所有人隱匿駕駛人身分之情形
    ，賦予推定違規事實之歸責基礎，並非徒以行政命令，將法
    律所定應由汽車駕駛人承擔之處罰責任，恣意轉嫁於未駕駛
    汽車之所有人。本件異議人雖未於如附表所示應到案日期前
    到案，並告知違規駕駛人姓名、身分證統一編號及住址，惟
    查，異議人自七十八年六月二十三日將戶籍遷至「屏東縣佳
    冬鄉○○村○○路3之5號」，迄今並未將戶籍遷往他處，有
    本院依職權查詢甲○○戶籍資料在卷足憑（見本院卷第三七
    頁），然依卷附臺北縣政府警察局新店分局九十四年十月七
    日北縣警店交裁字第○九四○○四四○七○號函附舉證照片
    、掛號郵包收執、舉發違反道路交通管理事件退件通知單（
    見本院卷第八至十一頁）、臺北縣政府警察局九十四年十月
    十七日北縣警交字第○九四○一四一一四四號函附函件存根
    （見本院卷第二三至二五頁）、臺北縣政府九十四年十月二
    十四日北府路停字第○九四○七三○九九一號函附人工計時
    繳費通知單存根聯（見本院卷第二六至三五頁）等資料可證
    ，上揭舉發單位係將舉發通知單寄送至「臺北縣新店市○○
    路一七一號五樓」，並未將舉發通知單寄至異議人戶籍地址
    ，堪認異議人主張於九十四年七月十四日因接獲如附表所示
    裁決書始知該車輛有如附表所示違規情事，為可採信，異議
    人既未於如附表所示應到案日期前接獲原舉發單位通知，自
    無法期待其於應到案日期前檢具資料告知違規駕駛人之真實
    身份，原處分機關徒以異議人未於應到案日期前據實告知違
    規駕駛人即將法律所定應由汽車駕駛人承擔之處罰責任，轉
    嫁予異議人負擔，顯與上述規定之立法意旨有違。
七、綜上所述，上開違規車輛之所有人並非異議人，且該違規情
    事顯非可歸責於異議人，原處分機關猶以該車輛登記車主為
    異議人，且異議人未遵期告知違規駕駛人為由遽以處罰，實
    嫌無據。原處分機關裁罰與法既有未合，自應由本院將原處
    分機關上開處分全部撤銷，並諭知異議人不罰，以資適法。
據上論斷，應依道路交通案件處理辦法第二十條前段，裁定如主
文。
中　　華　　民　　國　　94　　年　　11　　月　　25    日
                  交通法庭法　官　 李家慧
以上正本證明與原本無異
如不服本裁定應於送達後5日內向本院提出抗告狀
中    華    民    國    94    年    11    月    25    日
                          書記官   林婉瑩
